【裁判字號】    95,台上,670
【裁判日期】    950412
【裁判案由】    拆屋還地等
【裁判全文】
最高法院民事判決              九十五年度台上字第六七０號
    上  訴  人  高雄市楠梓區公所
    法定代理人  丙○○
    訴訟代理人  黃勇雄律師
    被 上訴 人  甲○○
    法定代理人  乙○○
上列當事人間請求拆屋還地等事件，上訴人對於中華民國九十三
年九月八日台灣高等法院高雄分院第二審判決（九十二年度上字
第二八九號），提起上訴，本院判決如下：
    主  文
原判決關於命上訴人拆屋還地及該訴訟費用部分廢棄，發回台灣
高等法院高雄分院。
    理  由
本件被上訴人主張：坐落高雄市○○區○○段三六四號土地（下
稱系爭土地），係伊與訴外人鐘品蓁等人共有。上訴人於民國七
十九年九月間，提出系爭土地原共有人許海瑞、康知高等十七人
出具之土地使用同意書，申請建築建照，於其上興建門牌號碼為
高雄市楠梓區○○○路一００號二層建物乙棟（下稱系爭建物）
。惟許海瑞、康知高早於四、五十年間即已死亡，上開土地使用
權同意書上渠等之印文，係許海瑞之孫許龍水、康知高之子康宏
謀所蓋，許龍水、康宏謀因此被訴觸犯偽造文書罪，業經法院判
刑確定。上訴人當時既未取得許海瑞、康知高全體繼承人同意而
於系爭土地上興建建物，為無權占有，依民法第七百六十七條及
第八百二十一條之規定，伊得請求拆屋還地等情，求為命上訴人
拆除系爭建物，返還占用土地與伊及其他共有人全體之判決（被
上訴人訴請上訴人塗銷系爭建物所有權登記部分，業受敗訴判決
確定）。
上訴人則以：伊係經系爭土地原共有人同意，始在該地上興建系
爭建物，並非無權占用。且被上訴人曾同意伊在系爭土地上興建
系爭建物，兩造間已成立使用借貸契約等語，資為抗辯。
原審廢棄第一審就拆屋還地部分所為被上訴人敗訴之判決，改判
如其上述聲明，係以：系爭土地原為許海瑞、康知高等十七人共
有，上訴人在該地上興建系爭建物，依民法第八百十九條第二項
規定，應得土地共有人全體同意。查上訴人於申請系爭建物之建
築建照所提出之土地使用同意書上，記載之共有人許海瑞、康知
高早已死亡，渠等之印文，係許龍水、康宏謀所蓋，許龍水、康
宏謀因此被訴觸犯偽造文書罪，業經法院判刑確定之事實，有刑
事判決、高雄市政府工務局函等件附卷可稽。而許海瑞、康知高
死亡後，繼承人有多人，雖證人陳清讚證稱：許海瑞、康知高之
子孫也都同意等語，證人李鄒佳花、許金安證稱：大家都同意等
語。惟倘許海瑞、康知高全體繼承人均同意上訴人在系爭土地上
興建系爭建物，何以渠等未於土地使用同意書上蓋章，可見上開
證言，與事實不符，無可採信。至上訴人抗辯被上訴人當時管理
人陳清讚希望其趕快蓋大樓云云，並提出申請書為證，縱令屬實
，亦不能證明許海瑞、康知高全體繼承人已同意。則上訴人未經
系爭土地全體共有人同意，擅在該地上建造系爭建物，屬無權占
有。被上訴人依民法第七百六十七條及第八百二十一條之規定，
請求上訴人拆除系爭建物，返還占用土地與全體共有人，洵屬正
當，應予准許等詞，為其判斷之基礎。
查上訴人於興建系爭建物時，系爭土地固登記為許海瑞、康知高
等十七人共有，惟被上訴人主張：系爭土地原為伊所有，因故信
託部分信徒及已故之許海瑞、康知高共有等語（見一審卷第九三
、九四頁）。證人即曾任被上訴人主任委員之陳清讚亦證稱：「
在我前任的董事會開會時，就已經決議通過要將清豐段三六四號
土地（即系爭土地）提供給楠梓區公所（即上訴人）蓋里民活動
中心（即系爭建物）」等語（見一審卷第一四一頁）。而無權利
人就權利標的物為處分後，取得其權利者，其處分自始有效，民
法第一百十八條第二項前段定有明文。倘被上訴人確曾同意將系
爭土地提供上訴人使用，類推適用上開規定，其於事後取得系爭
土地所有權後，能否再主張上訴人為無權占有，尚非無疑。原審
就此未詳加審究，遽以前揭理由命上訴人拆屋還地，不無可議。
上訴論旨，指摘此部分之原判決違背法令，求予廢棄，非無理由
。
據上論結，本件上訴為有理由。依民事訴訟法第四百七十七條第
一項、第四百七十八條第二項，判決如主文。
中    華    民    國  九十五  年    四    月   十二   日
                      最高法院民事第一庭
                          審判長法官  林  奇  福
                                法官  陳  國  禎
                                法官  陳  重  瑜
                                法官  陳  碧  玉
                                法官  王  仁  貴
      本件正本證明與原本無異
                                      書  記  官
中    華    民    國  九十五  年    四    月  二十七  日
                                                Ａ


司法院資訊處製作；財團法人民間司法改革基金會備份。
